臺灣臺東地方法院民事判決　　　　　　　92年度簡上字第25號
上　訴　人　甲○○
訴訟代理人　劉輝瑞律師
被　上訴人　乙○○
上列當事人間請求遷讓房屋事件，上訴人對於中華民國92年4月2
日本院臺東簡易庭91年度東簡字第305號第1審判決提起上訴，本
院於民國94年12月14日言詞辯論終結，判決如下：
    主      文
上訴駁回。
第二審訴訟費用由上訴人負擔。
    事實及理由
壹、被上訴人起訴主張：
    上訴人於民國88年5月12日同意將其所有之「加強磚造、蓋
    鐵皮、門牌號碼為臺東縣太麻里鄉美和村39之1號之2層房屋
    一棟」（下稱系爭39之1號房屋）所有權，及坐落同鄉○○
    段552之1地號、面積80點58平方公尺之土地（下稱552之1地
    號土地）租賃權讓與被上訴人，讓渡權利金為新臺幣（下同
    ）50萬元（下稱買賣價金），兩造並簽立讓渡書（下稱系爭
    讓渡書）在案。被上訴人業於同月25日付清前開買賣價金，
    而上訴人亦將552之1地號土地之租賃權讓與被上訴人，並由
    被上訴人於同年9月18日與財政部國有財產局臺灣北區辦事
    處臺東分處（下稱國有財產局）訂立上開地號土地租賃契約
    ，惟上訴人迄未將系爭39之1號房屋所有權移轉登記及交付
    予被上訴人，爰依系爭讓渡書所載買賣契約（下稱系爭買賣
    契約）之法律關係，請求上訴人應將系爭39之1號房屋遷讓
    交付被上訴人，並聲明：請求判決駁回上訴人之上訴。
貳、上訴人則以：
    上訴人訂立系爭讓渡書之真意，係為脫產，故兩造間因通謀
    虛偽，已使系爭買賣契約無效。又系爭買賣契約之標的物係
    作為向被上訴人50萬元借款之擔保，而上開借款業已清償，
    惟被上訴人卻未將借款收據返還上訴人，故兩造間並未成立
    系爭買賣契約。縱認系爭買賣契約有效成立，惟該買賣標的
    物並非系爭39之1號房屋，而係結構為「本國式、竹木造、
    面積25點7平方公尺、門牌號碼為臺東縣太麻里鄉荒野39號
    之1層平房」（下稱系爭39號房屋）所有權，而該房屋業已
    交付並變更稅籍名義人為被上訴人。另系爭39之1號房屋面
    積為124點6平方公尺，若以每坪造價2萬元計算，則現值為7
    5萬元，若再加計552之1地號土地承租權之價值，則上訴人
    豈有僅以50萬元即予賤賣之理。故被上訴人已依系爭買賣契
    約之約定，移轉、交付系爭39號房屋所有權及552之1地號土
    地租賃權予被上訴人，則被上訴人再要求上訴人遷讓交付系
    爭39之1號房屋，顯無理由等語置辯，並聲明：(一)原審判決
    廢棄；(二)被上訴人在原審之訴駁回。
參、下列事實經兩造協議、同意後，為渠等所不爭執事項（本審
    卷第86頁至第87頁），自應堪信為真實，本審爰逕採為辯論
    及判決之基礎。
  一、系爭讓渡書之內容。
  二、被上訴人自88年5月11日起至同月25日止，業已給付上訴
      人50萬元。
  三、被上訴人於88年9月18日就系爭買賣標的物之1：即552之1
      地號土地與國有財產局簽立期間自88年5月20日至90年12
      月31日之土地租賃契約。
  四、系爭39之1號房屋為未辦保存登記之違章建築，上訴人迄
      未交付予被上訴人。
  五、系爭39號房屋於48年8月28日初設籍；系爭39之1號房屋係
      後來始興建，並於81年12月17日始由上訴人申請編釘門牌
      ，而前揭兩棟房屋係比鄰而建。
  六、系爭39號、39之1號房屋，88年度課稅現值分別為500元；
      100,700元。
  七、對原審卷、本審卷、本院94年度易字第49號刑事卷（下稱
      刑事卷）、臺東地方法院檢察署92年度發查字第324號、9
      3年度發查字第73號（下稱發查字第73號）、同年度偵字
      第979號（下稱偵字第979號）、同年度偵字第1521號偵查
      卷、臺東縣警察局東警刑六字第930007280號警訊卷內之
      證據資料，及證人張接興在檢察官偵查時之證述內容。
肆、本件經兩造同意行集中審理，並協議、整理限縮爭點為：
  一、系爭讓渡書所載之系爭買賣契約是否有效成立？
  二、若系爭買賣契約有效成立時，則上訴人應移轉所有權並交
      付之標的物究為：系爭39之1號房屋？或系爭39號房屋？
伍、得心證之理由：
  一、系爭讓渡書所載之系爭買賣契約是否有效成立？
      按買賣者，謂當事人約定一方移轉財產權於他方，他方支
      付價金之契約。當事人就標的物及其價金互相同意時，買
      賣契約即為成立，民法第345條定有明文。經查：
    (一)依系爭讓渡書第一條有記載：「甲方（係指上訴人）所有
      坐落於臺東縣太麻里鄉荒野39號房屋，貳層加強磚造、蓋
      鐵皮房屋壹棟，以及房屋基地太麻里鄉○○段伍伍貳之壹
      地號、面積捌拾點伍捌平方公尺租賃使用權，願意讓渡予
      乙方（係指被上訴人）承受屬實。」、第二條有記載：「
      讓渡權利金額雙方議定為新臺幣伍拾萬正.. 」之約定，
      有系爭讓渡書影本在卷可稽（本審卷第111頁），依前揭
      約定，兩造間就買賣標的物及其價金既已互相同意，則系
      爭買賣契約即應已成立自明。參諸證人張接興（即撰寫系
      爭讓渡書之代書）在原審結證：「我認識被告（係指上訴
      人），不認識原告（係指被上訴人），我是代書，當時兩
      造到我事務所請我幫他們寫讓渡書，..，我並沒有到現場
      去看，實際的情形為何？我也不知道.. 」等語（原審卷
      第68頁第5行以下），在發查字第73號上訴人被訴詐欺案
      件，於93年2月20日檢察官偵訊時結證：「（她們二人在
      訂立這份讓渡書時如何說的？）是她們二人同時到我代書
      事務所，要我幫她們撰寫讓渡書，我是依她們二人所談的
      意思來寫。」、「.. 當時依她們二人之約定而寫標的物
      ，.. 」等語（分別見發查字第73號卷第8頁倒數5行以下
      、第9頁第7行以下，另影本附在本審卷第130頁至第130之
      1頁），另據上訴人在原審自承：「寫讓渡書得時候，是
      我提供資料給證人沒錯，證人所述沒錯」等語（原審第68
      頁倒數第2行），在偵字第979號上訴人被訴詐欺案件，於
      93年6月21日檢察官偵訊時供稱：「（這張讓渡書的內容
      是誰寫的？）是張接興代書寫的，寫完讓渡書後，乙○○
      也看得很清楚」、「（那妳看的清楚嗎？）清楚」等語（
      偵字第979號卷第19頁第10行以下，另影本附在本審卷第1
      33頁），再斟酌被上訴人自88年5月11日起至同月25日止
      ，已陸續給付買賣價金50萬元予上訴人，而由前揭給付之
      期間復與簽立系爭讓渡書之期日（即88年5月12日）前後
      緊接，及上訴人業將552之1地號土地之租賃權轉讓予被上
      訴人，而被上訴人亦於88年9月18日就前揭地號土地與國
      有財產局訂立土地租賃契約在案等情，足徵佐證系爭買賣
      契約業已成立，已昭確鑿。
    (二)次按當事人主張有利於己之事實者，就其事實有舉證之責
      任，民事訴訟法第277條定有明文。本件上訴人雖主張兩
      造就系爭買賣契約為通謀虛偽之意思表示，惟既經被上訴
      人所否認，則應由上訴人就此有利之事實負舉證之責。經
      查：上訴人前在原審辯稱：「讓渡書並非真正要讓渡房子
      ，我只是要脫產」等語（原審卷第25頁第2行），嗣在上
      訴理由狀及準備書狀分別記載：「兩造88年5月12日所定
      讓渡書之真意為讓與擔保，即上訴人因向被上訴人借款..
      以達擔保借款之目的.. 」、「.. 上訴人為向被上訴人借
      錢，提供其所有.. 房.. 土地之租賃權作為擔保」等語（
      分別見本審卷第10頁第2行以下、第49頁第3行以下），故
      上訴人就簽立系爭讓渡書之真意，究竟係脫產或作為借款
      之擔保，前後所辯顯係不一。另參諸證人張接興在發查字
      第73號偵查案件，93年2月20日檢察官偵訊時結證：「（
      當時甲○○有無說要脫產才會訂立這份讓渡書？）當時她
      沒有這樣說.. 」等語（發查卷第73號第8頁倒數第2行以
      下），再斟酌上訴人收受被上訴人所給付買賣價金後，而
      出具之收據，有收據影本在卷可稽（原審卷第10頁至第14
      頁），均未有記載與借貸金額、償還之方式、清償之證明
      等相關或相類似情節之字句，顯見上訴人所辯移轉或讓與
      系爭買賣契約標的物之真意，係為脫產或借款之擔保等情
      ，並非屬實。況上訴人就其上開所辯之事實，復未舉證以
      實其說，據此，上訴人前揭所辯顯屬乏據，故系爭買賣契
      約應屬有效成立，已昭灼然。
  二、系爭買賣契約應有效成立，惟上訴人應移轉所有權並交付
      之標的物究為：系爭39之1號房屋？或系爭39號房屋？經
      查：
    (一)系爭39號房屋設籍於48年8月28日，61年普查時，房屋結
      構為：2級木雜木樑柱、雜木板壁主牆、水泥瓦屋頂、2級
      木門窗、雜木雨淋板牆面、土面地板之竹、木造1層瓦房
      ，88年度房屋課稅現值為500元；而系爭39之1號房屋於81
      年12月1日新建後，同月17日上訴人即申請編釘門牌為臺
      東縣太麻里鄉美和村39之1號，其房屋結構為：加強磚造
      、蓋鐵皮之2層房屋，88年度房屋課稅現值為現值為100,
      700元，而前揭房屋係毗鄰而建等情，有臺東縣太麻里鄉
      戶政事務所92年3月18日東麻鄉戶字第419號函、編釘門牌
      申請書證明書；臺東縣稅捐稽徵處94年4月13日東稅財字
      第09400 14130函、房屋稅籍登記表、稅籍課稅記錄表、
      房屋結構表、承諾書影本在卷可稽（分別見本審卷第90頁
      至第100頁），故由比較上開所示證據資料，經由相連而
      建之系爭39號、系爭39之1號房屋之外觀、樓層、結構、
      已使用之期間、價值等狀態，即得明顯區分彼此間迥然不
      同，據此，被上訴人就系爭買賣契約之標的物，或縱有不
      知其確實門牌號碼之情形，惟參諸前揭房屋相去甚遠之差
      異，故兩造在簽立系爭讓渡書時，應不至誤認系爭買賣之
      實體標的物一情，應堪認定。
    (二)被上訴人主張：伊簽立系爭讓渡書時，祇知道所購買者為
      上訴人所有者，為建築結構為加強磚造、蓋鐵皮屋之2層
      房屋，並不知道該房屋之門牌號碼究為系爭39之1號或系
      爭39號房屋等語（本審卷第87頁）。核經證人張接興在發
      查第73號偵查案件，93年2月20日檢察官偵訊時結證：「
      （在訂立讓渡書時，乙○○（係指被上訴人）與甲○○（
      係指上訴人）是否有明白表示或特別強調甲○○是要讓渡
      39 之1號還是39號？）這是依當事人所講的門牌號碼所寫
      的，我當時並不知道還有39之1號這門牌號碼」、「（為
      何讓渡書會註明貳層、加強磚造、蓋鐵皮壹棟？是何人要
      求加註的？）這是當時依她們二人之約定而寫標的物，而
      寫進去，不是我自己加註的.. 」等語（發查卷第73號第9
      頁第3行以下，另影本附在本審卷第130之1頁）；在原審
      結證：「.. 我並沒有到現場去看，實際情形為何？我也
      不知道，後來（係指上訴人）又有拿資料要我辦理房屋稅
      籍（係指系爭39號房屋之資料）的過戶，依照被告（係指
      上訴人）所提供給我的稅籍證明資料，與讓渡書上所寫的
      磚造的結構不符」等語（原審卷第68頁第5行以下）明確
      。查：張接興係任代書，對買賣契約之撰寫，應有相當之
      實務經驗及專業，故上訴人在簽立系爭讓渡書時，若所提
      供者確為系爭39號房屋之資料，或兩造合意之買賣標的物
      確係前揭房屋時，則張接興填寫在讓渡書上者，當係「竹
      木造之1層平房」一間，而非房屋結構與之南轅北轍之「
      貳層、加強磚造、蓋鐵皮之房屋壹棟」。參諸被上訴人嗣
      欲辦理「貳層、加強磚造、蓋鐵皮」房屋1棟之稅籍名義
      人過戶登記，而上訴人所交付張接興者卻為「竹木造、1
      層平房」之系爭39號房屋稅籍資料時，即為張接興發現顯
      與系爭讓渡書內所載結構之房屋不符等情，業據證人張接
      興證述如上述。是足證兩造合意者，並由張接興填載系爭
      讓渡書上之爭買賣契約標的物者，應係結構為：「貳層、
      加強磚造、蓋鐵皮」之房屋1棟無訛。
    (三)再由原審法官於92年1月21日履勘「貳層、加強磚造、蓋
      鐵皮」房屋，在現場所拍攝黏貼在上開房屋大門外右上角
      之門牌內，即清晰記載：「臺東縣太麻里鄉美和村39之1
      號」，有照片1幀在卷可稽（見原審卷第56頁背面），惟
      由被上訴人在前揭履勘現場前所拍照，事後在原審91年12
      月27日言詞辯論期日時所提出同上開房屋、在相同位置所
      黏貼已斑駁之舊門牌號碼內，卻記載「臺東縣太麻里鄉荒
      野39號」，亦有照片1紙在卷可稽（見原審卷第34頁），
      另據上訴人亦自承：「.. 現在兩層磚造的房子的門牌號
      碼（係指系爭39之1號）是去年（係指91年）才申請的」
      等語（原審卷第95頁倒數第2行），故益徵佐證該「貳層
      、加強磚造、蓋鐵皮」房屋在上訴人換貼：「臺東縣太麻
      里鄉美和村39之1號」之門牌號碼前，即兩造簽立系爭讓
      渡書時，所黏貼者應係記載「臺東縣太麻里鄉荒野39號」
      之門牌號碼無訛。故被上訴人主張兩造簽立系爭讓渡書時
      ，伊不知有系爭39之1號門牌一情，應堪採信。
    (四)又上訴人辯稱僅系爭39之1號房屋本身現值已逾75萬元，
      其應不至以50萬元即賤賣等語。經查：系爭39之1號房屋
      在83年度課稅現值、81年12月新建時所申報現值、92年度
      課稅現值分別為110,300元、10萬元、102,400元，有83、
      92年度臺東縣稅捐稽徵處總處房屋稅繳款書、房屋新建申
      報書影本在卷可稽（分別見本審卷第88頁、第105頁至第1
      06頁），另上訴人業將552之1地號土地租賃權讓與被上訴
      人，並而被上訴人於88年9月18日與國有財產局所訂立上
      開土地租賃契約書內約定：該租賃土地之面積為80點58平
      方公尺、每平方公尺每月租金為28元，有該土地租賃契約
      書影本在卷可稽（本審卷第119頁），故該地號土地1年之
      租金僅為27,075元｛計算方式為：80.58每平方公尺×28
      元／每月每平方公尺×12月（小數點以下4捨5入，下同）
      ｝，復以該地號土地94年度每平方公尺之公告現值為410
      元，計算其該年度之公告現值總價亦僅為33,037元（計算
      方式為：80.58每平方公尺×410元），故加計系爭39之1
      號房屋及552之1地號土地之公告現值亦僅為135,437元，
      據此，上訴人辯稱若係以50萬元出賣系爭39之1號房屋，
      顯係賤賣一節，應非有據。再斟酌系爭39號房屋自48年8
      月28日設籍至兩造於88年5月12日兩造簽立系爭讓渡書時
      ，其使用期間已近30年，則前揭老舊之竹、木造瓦房，其
      經濟價值核屬非高，此由上訴人在原審自承：「（39號瓦
      房是否為1層平房？）是的，因後來（係指在簽立讓渡書
      之後）颱風來吹損的，我請別人清除」等語（原審卷第99
      頁第3行）明確，及該房屋88年度課稅現值僅為500元之事
      實可證，故被上訴人應不至以50萬元購買上開老舊之系爭
      39號房屋甚明。況系爭讓渡書所載買賣之標的物，若果為
      系爭39號房屋時，則該房屋被颱風吹損時，上訴人豈會毫
      無忌憚逕為請人清除？再由被上訴人迭以陳稱：「我簽立
      讓渡書時，祇知道所購買者為磚造、蓋鐵皮屋之2層房屋
      ，並不知道該屋之門牌號碼為39之1號」等語（本審卷第
      87頁第13行）、「我並不知道有39之1號的門牌」等語（
      原審卷第99頁第9行以下）、且誤認「鐵皮屋（係指系爭3
      9之1號房屋）也在552地號上」等情（原審卷第33頁第4行
      以下），益徵系爭讓渡書上所載買賣之房屋，確係建築結
      構為「加強磚造、蓋鐵皮、2層」之系爭39之1號房屋，應
      堪認定。
陸、綜上所述：被上訴人辯稱系爭買賣契約並未有效成立，或縱
    認已成立時，則應移轉所有權者亦非系爭39之1號房屋等語
    ，依前揭說明，均屬無據。而被上訴人依系爭買賣契約之法
    律關係，請求上訴人應將系爭39之1號房屋遷讓交付被上訴
    人，為有理由，應予准許。原審斟酌全辯論意旨及調查證據
    之結果，而為上訴人敗訴之判決，雖所持理由與本審不盡相
    同，但其結果並無二致，仍應予維持。另原審依職權及依民
    事訴訟法第392條第1項之規定命被上訴人供擔保而為假執行
    之宣告，核無不合。是上訴意旨指摘原判決不當，求予廢棄
    改判，為無理由，應予駁回。
柒、據上論結，本件上訴人之上訴為無理由，依民事訴訟法第43
    6條之1第3項，第449條第2項，第78條規定，判決如主文。
中　　華　　民　　國　　94　　年　　12　　月　　28    日
                  民事庭  審判長法  官 王漢章
                                法  官 范乃中
                                法  官 陳兆翔
以上正本係照原本作成。
不得上訴。
中　　華　　民　　國　　94　　年　　12　　月　　29　　日
                                書記官  林建成
